【裁判字號】    97,簡,230
【裁判日期】    980430
【裁判案由】    就業服務法
【裁判全文】
高雄高等行政法院簡易判決
                                       97年度簡字第230號
原      告  甲○○
訴訟代理人  陳裕文  律師
            陳正男  律師
            侯勝昌  律師
被      告  高雄市政府
代  表  人  乙○  市長
訴訟代理人  丁○○
上列當事人間就業服務法事件，原告不服行政院勞工委員會中華
民國97年9月11日勞訴字第0970017801號訴願決定，提起行政訴
訟，本院判決如下：
    主  文
訴願決定及原處分均撤銷。
訴訟費用由被告負擔。
    事實及理由
一、事實概要︰
    緣原告於民國95年9月間經行政院勞工委員會（以下簡稱勞
    委會）許可聘僱印尼籍家庭監護工ERNI SISWATI女士（護照
    號碼：AA879269，以下簡稱E女）於台南縣新營市嘉芳里茄
    苳腳22號從事家庭監護工作，惟E女來台後實際工作地址為
    高雄市左營區○○○路94號（家田診所），實際雇主為訴外
    人郭建廷、丙○○夫婦。嗣因雙方發生勞資爭議事項，經被
    告所屬勞工局於96年12月18日召開勞資爭議協調會，E女於
    會中主張雇主應返還護照、居留證及健保卡等屬於其個人之
    證件，惟資方丙○○表示保管上開證件係經E女同意，可合
    法保管，拒絕歸還E女個人證件。案經被告審認原告無理由
    拒絕歸還E女個人證件屬實，乃依就業服務法第57條第8款及
    第67條第1項規定，以97年4月2日高市府勞三字第097001667
    8號裁處書處原告新臺幣（下同）6萬元罰鍰。原告不服，提
    起訴願，經遭決定駁回，遂提起本件行政訴訟。
二、本件原告主張︰（一）外勞E女係於高雄市左營區○○○路
    94號家田診所照顧原告與其姊丙○○之母親陳阿琴。原告雖
    常至家田診所（丙○○住於該診所）探視母親，然其與丙○
    ○之間究竟孰為法律上之「雇主」，並非無疑。又E女於來
    台時即有簽署同意書，同意護照及居留證（健保卡部分因E
    女自行逃跑而廢除）交由丙○○保管，故丙○○持有E女前
    開護照、居留證乃有法律上權源，非屬「非法扣留或侵占」
    。而丙○○於被告所屬勞工局96年12月18日召開協調會之時
    ，亦明白表示E女自行違法逃跑，雙方仍有勞資糾紛，故暫
    為繼續保管E女護照、居留證，惟只要E女有使用上開護照、
    居留證之必要，伊當隨時奉還等語，顯見丙○○並無「非法
    扣留或侵占」犯意，則持有E女護照、居留證之人既是丙○
    ○而非原告，原告自不構成「非法扣留或侵占」，亦無疑義
    。此外，依系爭聘僱合約之約定意旨，若外勞於合約期間擅
    自離開，不履行契約義務者，則依約須賠償僱主2個月之薪
    資，本件E女擅自離開工作崗位，無端不履行契約義務，而
    於勞資協調會中，資方多次向E女主張賠償，惟E女皆無給付
    賠償，準此，於此情事下，原告實可依同時履行抗辯之法理
    ，主張E女於給付2個月薪資賠償前，可留置E女之護照、居
    留證以資擔保，否則若原告逕將E女之護照、居留證返還予E
    女後，E女則依法離境，如此原告之損害又何能獲得補償，
    故本件實非原告「非法扣留或侵占」E女之護照、居留證，
    而是依法留置。再者，原告從未收受E女告知返還上開護照
    、居留證之通知，顯然E女並無合法意思表示通知原告須返
    還上開物品，故原處分及訴願決定，遽爾論斷原告拒不返還
    云云，顯有誤會。（二）原告是否為法律上之「雇主」既有
    疑義；持有E女護照、居留證之人亦非原告本人，原告當然
    不構成「非法扣留或侵占」，是原告所為與就業服務法第57
    條第8款即屬有間。原處分以原告違反就業服務法第57條第8
    款規定，依同法67條第1項裁處6萬元罰緩處分，顯有違誤等
    語。並聲明求為判決撤銷訴願決定及原處分。
三、被告則以︰（一）外勞E女實際受僱於郭建廷、丙○○夫婦
    ，從事照顧其母親陳阿琴之監護工工作。E女因勞資爭議事
    件，經被告所屬勞工局於96年12月18日召開勞資爭議協調會
    ，會中E女主張雇主應返還護照、居留證及健保卡等屬於其
    個人之證件，惟原告代理人丙○○於會議中主張暫不予歸還
    ，且表示保管上開證件業經E女同意，可合法保管。案經被
    告審查原告非法扣留E女個人證件屬實，違反就業服務法第5
    7條第8款規定事實明確，仍依同法第67條第1項規定予以裁
    處，經核於法並無不合。（二）查本件依卷附資料所載，原
    告與丙○○乃親姊妹之關係，又丙○○與被看護者陳阿琴皆
    住於高雄市左營區○○○路94號（家田診所），且二人戶籍
    亦設在該診所，據勞委會91年7月24日勞職外字第091020507
    8號令之意旨，原告係申請聘雇文件上名義之雇主，從而勞
    委會與勞工局通知之對象均為原告，丙○○係在雇主明示或
    默示下，居於代雇主行使對E女管理監督地位之人，故丙○
    ○指揮監督E女之行為視為原告之行為。另丙○○代理原告
    出席勞資協調會議，依照民法第103條第1項規定，丙○○以
    原告名義所為之意思表示，直接對原告發生效力。復被告所
    屬勞工局96年12月18日勞資爭議協調會紀錄記載略以：「E
    女士主張雇主應返還護照、居留證及健保卡等屬E女士個人
    證件。資方代表丙○○主張資方暫不予歸還，且保管證件係
    經外勞同意，資方可合法保管，拒絕歸還E女士個人證件。
    」又被告所屬勞工局97年3月27日外籍勞工業務案件報告書
    說明略謂，E女因規定需要體檢，通知承辦仲介公司（展旗
    人力仲介）辦理，該仲介公司委託柏展公司接送E女體檢，
    第一次體檢因無護照、居留證無法辦理。第2次體檢當天原
    告親自持E女之護照、居留證至體檢醫院等候，體檢完畢E女
    之護照、居留證隨即由原告收回。被告所屬勞工局於97年5
    月16日邀集仲介公司協調有關E女轉換雇主事宜時，仲介公
    司亦表明原告主張不得交還E女各項證件，致雙方僅能點交
    證件影本，E女所申請轉換雇主之程序因無護照、居留證而
    暫時中止。雖原告提出E女於入國時簽署之同意委託書，經
    查該同意書上所載，其係唯恐護照遺失增添麻煩，在受僱期
    間由原告或台灣仲介公司暫時代為保管，若E女要用或離境
    時再予取回。惟E女需要使用並要求其返還護照、居留證時
    ，原告竟不願意返還，核已違反該同意書之約定，且該同意
    書上載明僅得暫為保管E女之護照，並無記載得暫為保管居
    留證等其他證件。又原告辯稱E女於受僱期間自行逃跑而主
    張同時履行抗辯之法理，於E女薪資賠償前有合法權源留置
    其護照、居留證。惟按民法第148條規定：「權利之行使，
    不得違反公共利益，或以損害他人為主要目的。」原告扣留
    護照、居留證之行為，使E女無法順利辦理雇主轉換且違反
    同意書所簽署之內容，核已涉及權利之濫用，致損害E女依
    法轉換雇主之權利，自難謂原告有合法保管該個人證件之權
    源。再依勞動基準法第26條規定：「雇主不得預扣勞工工資
    作為違約金或賠償用。」該同意書所簽署扣除E女薪資作為
    賠償之用，顯已違反上開勞動基準法之禁止規定，是為無效
    之約定等語，資為抗辯。並聲明求為判決駁回原告之訴。
四、經查，本件外勞E女因與雇主發生勞資爭議事項，經被告所
    屬勞工局於96年12月18日召開勞資爭議協調會，E女於會中
    主張雇主應返還護照、居留證及健保卡等屬於其個人之證件
    ，惟資方丙○○表示保管上開證件係經E女同意，可合法保
    管，拒絕歸還E女個人證件。被告乃認原告無理由拒絕歸還E
    女個人證件屬實，依就業服務法第57條第8款及第67條第1項
    規定，裁處原告6萬元罰鍰，固非無見。惟查：
（一）按「雇主聘僱外國人不得有下列情事：‧‧‧8、非法扣
      留或侵占所聘僱外國人之護照、居留證件或財物。」「違
      反‧‧‧第57條‧‧‧第8款‧‧‧規定，處新臺幣6萬元
      以上30萬元以下罰鍰。」分別為就業服務法第57條第8款
      及第67條第1項所明定。又「有關『就業服務法』．．．
      所謂『非法扣留或侵占所聘僱外國人之護照、居留證件或
      財物』係指雇主對所聘僱外國人之護照、居留證件或財物
      ，經受聘僱外國人請求返還，無正當理由拒絕返還，或易
      持有為所有之行為。惟若雇主依法律有留置上開財物之權
      利者，自應符合各該法律之規定，始為適法。」「本法第
      57條第1款、第2款、第3款之認定原則如下：．．．三、
      本法第57條第3款「（雇主）指派所聘僱之外國人從事許
      可以外之工作」：1、（1)本款之雇主係指名義上之雇主
      。且在雇主明示或默示下，居於代雇主行使對外勞管理監
      督地位之人，所為指派外勞從事許可以外工作之行為，亦
      視為雇主之指派行為。（2）除積極的指派行為外，亦包
      括在『明知或可得而知』之情形下，消極容認之行為。」
      分經勞委會91年7月22日勞職外字第0910205053號、91年7
      月24日勞職外字第0910205078號函釋在案。
（二）經查，原告於95年9月間經勞委會許可聘僱印尼籍家庭監
      護工E女於台南縣新營市嘉芳里茄苳腳22號從事家庭監護
      工作，惟E女來台後實際工作地址為高雄市左營區○○○
      路94號（家田診所），實際雇主為郭建廷、丙○○夫婦等
      情，為兩造所不爭執，且觀諸證人即原告之姊丙○○於本
      院準備程序中到庭證稱：「（E女的護照、居留證等證件
      是由何人保管？）證件都是由我保管，但她有寫同意書。
      」「（原告有無保管E女的證件？）申請係以原告的名義
      申請；但E女來臺灣時，就在我這裡照顧我母親了。所以
      證件都是由我保管的。」「（E女到醫院健康檢查時，為
      何說都是由原告拿護照、居留證到醫院去健康檢查？）不
      是這樣的，當初她來時，都是由外勞仲介保管，如果有申
      請費用時，才拿到我這裡保管。．．。」「（後來有無將
      E女的護照、居留證還給她？）有。」「（妳於97年12月2
      3日將護照、居留證等證件交給外勞仲介蘇玉芬，請她轉
      交勞工局，再還給E女？）是的。」等語（見本院98年3月
      26日準備程序筆錄），並經原告提出外勞仲介蘇玉芬出具
      之收據乙紙為憑。又E女告訴原告扣留其護照及居留證，
      涉嫌妨害自由等刑事案件，亦經臺灣臺南地方法院檢察署
      檢察官偵查結果以：「西娃蒂（即E女）名義上雇主為被
      告（即本件原告）、申請工作地點在台南縣新營市茄苳腳
      22號，惟實際之工作地點在證人丙○○位於高雄市左營區
      ○○○路94號之住處一節，業經被告供述在卷，核與告訴
      人西娃蒂指述之情節相符，‧‧‧又西娃蒂來台後，其護
      照、居留證即由證人丙○○持有、保管，並未由被告持有
      等情，並經告訴人西娃蒂陳稱：仲介公司將居留證、護照
      拿給丙○○保管等語，復經證人丙○○證述明確，則西娃
      蒂之護照、居留證等證件既均由證人丙○○持有中，被告
      自無從有『扣留』或『侵占』西娃蒂證件之情事。」為由
      ，予以不起訴處分確定，此有該署97年度營偵字第1274號
      不起訴處分書及98年3月2日南檢瑞善97營偵1274字第1134
      0號函等附卷可稽，足見本件E女之護照及居留證等證件，
      係由證人丙○○保管，並非遭原告非法扣留或侵占，應可
      認定。
（三）被告雖辯稱：依勞委會91年7月24日勞職外字第091020507
      8號令之意旨，原告係申請聘雇文件上名義之雇主，從而
      勞委會與被告所屬勞工局通知之對象均為原告，丙○○係
      在雇主明示或默示下，居於代雇主行使對E女管理監督地
      位之人，故丙○○指揮監督E女之行為應視為原告之行為
      ，且依民法第103條第1項規定，丙○○以原告名義所為之
      意思表示，直接對原告發生效力云云。惟查，勞委會上開
      函令係有關就業服務法第57條第3款「（雇主）指派所聘
      僱之外國人從事許可以外之工作」應如何認定之原則，核
      與本件兩造所爭執者為同法第57條第8款之「非法扣留或
      侵占所聘僱外國人之護照、居留證件或財物」無涉。且本
      件原告僅為名義上之雇主，E女來台後實際工作地址為高
      雄市左營區○○○路94號（家田診所），實際雇主為郭建
      廷、丙○○夫婦，而系爭證件係由丙○○保管，已如前述
      ，是丙○○既為實際雇主，則其保管E女證件之行為，即
      屬其基於雇主之身分所為之行為，難認係在原告明示或默
      示下，代原告行使對E女管理監督。且民法上代理制度，
      乃係指代理人於代理權限內，以本人名義所為之意思表示
      ，本件訴外人丙○○並無以原告之名義為任何意思表示，
      故其與原告間並未成立代理關係，尚無民法第103條第1項
      規定之適用，被告認應將丙○○扣留E女證件之行為視為
      原告之行為，顯有誤解。則本件原告既未扣留E女之證件
      ，即無違反就業服務法第57條第8款所定之行政法上義務
      ，故縱認丙○○扣留E女證件之行為違反該款規定，亦不
      應以原告為處罰對象，被告逕以原告為名義之雇主，即對
      之處罰，自屬率斷，要無可取。
五、綜上所述，被告未查明實際扣留E女證件之人為訴外人丙○
    ○，逕認原告無理由拒絕歸還E女個人證件，予以裁處罰鍰6
    萬元，於法尚有未合，訴願決定予以維持，亦有可議。原告
    執此指摘，即屬有理由，應由本院將訴願決定及原處分均予
    撤銷，以資適法。並不經言詞辯論為之。又本件事證已明，
    兩造其餘攻擊防禦方法，核與判決結果不生影響，爰不再逐
    一論述，併予敘明。
六、據上論結，本件原告之訴為有理由，依行政訴訟法第236條
    、第233條第1項、第98條第1項前段，判決如主文。
中    華    民    國    98    年    4   月     30    日
                  高雄高等行政法院第一庭
                                  法  官 呂佳徵
以上正本係照原本作成。
如不服本判決，應於送達後20日內，向本院提出上訴狀並表明上
訴理由，如於本判決宣示後送達前提起上訴者，應於判決送達後
20日內補提上訴理由書（須按他造當事人人數附繕本）。
中    華    民    國    98    年    4   月     30    日
                                  書記官 李金釵
附註：
行政訴訟法第235條（第1項、第2項）：
對於適用簡易程序之裁判提起上訴或抗告，須經最高行政法院之
許可。
前項許可，以訴訟事件所涉及之法律見解具有原則性者為限。


司法院資訊處製作；財團法人民間司法改革基金會備份。
